【裁判字號】    89,上,9
【裁判日期】    900417
【裁判案由】    清償借款
【裁判全文】
臺灣高等法院臺中分院民事判決      八十九年度上字第九號
    上  訴  人    乙○○○
    被 上訴 人    丁○○
                  己○○
                  甲○○
                  丙○○
右當事人間因請求清償借款事件，上訴人對於中華民國八十八年十月十三日台灣彰化
地方法院八十八年度訴字第六三八號第一審判決提起上訴，本院判決如左：
      主      文
原判決關於駁回上訴人後項之訴及該部分假執行之聲請，暨命上訴人負擔訴訟費用之
裁判均廢棄。
被上訴人丁○○、己○○、甲○○、丙○○（以下稱被上訴人四人）應連帶給付上訴
人新臺幣佰零伍萬元及自民國八十二年十月二十一日起，至清償日止，按年息百分
之五計算之利息。
第一、二審訴訟費用，除已確定部分（即命戊○○負擔部分）外，由被上訴人四人連
帶負擔。
本判決所命給付，於上訴人以新臺幣壹佰零貳萬元為被上訴人四人供擔保後得為假執
行；但於假執行程序實施前，上列被上訴人等如以新臺幣佰零伍萬元為上訴人預供
擔保後，得免為假執行。
      事      實
甲、上訴人方面：
一、聲明：求為判決：
  （一）原判決不利於上訴人部分廢棄
  （二）右廢棄部分，被上訴人丁○○、己○○、甲○○、丙○○應連帶給付上訴人
        新台幣（下同）三百零五萬元及自八十二年十月二十一日起至清償日止，按
        年息百分之五計算之利息。
  （三）上訴人願供擔保，請准宣告假執行。
二、陳述：除引用原判決書之記載外，補稱：
  （一）經查本件被上訴人之被繼承人沈緞於民國八十一年間為對債務人林鼎成（即
        林易成）執行假處分，亟需提供擔保金及其他相關費用才商請原審共同被告
        戊○○、沈吳秀霞夫婦代為向上訴人洽借，借款時言明是沈緞要借，並作法
        院擔保使用，此經戊○○，沈吳秀霞等到庭證明在卷。戊○○在地院供稱，
        是我向原告借錢給我母親辦提存的，在本院時亦稱：借錢是我母親交代我去
        辦的，假處分也是。沈吳秀霞證稱：錢是沈緞向原告借的。沈緞於借款後曾
        簽發發票日為81.10.13, 到期日為82.10.21，面額為新台幣三百零五萬元與
        借款數目相符之本票一紙交給上訴人，此因借款人是沈緞並非戊○○，才有
        必要由沈緞簽發本票為憑。沈緞向上訴人借款辦理提存有戊○○及被上訴人
        丙○○、甲○○等三人在借款時所出具之證明書載明：茲因沈緞於八十一年
        十月十三日向乙○○○借得三百零五萬元向法院辦理提存事件，而因沈緞不
        識字，乃由戊○○、甲○○、丙○○三人在場作證。八十七年間被上訴人等
        授權戊○○欲領回擔保金時，授權書亦載明：上款係向被授權人妻之娘家借
        貸之，被上訴人亦在取回提存物請求書上簽名蓋章，後因丁○○及己○○對
        於遺產分配有意見，不願交付印鑑證明，戊○○、甲○○、丙○○等又出具
        見證書表示：沈緞向乙○○○借得三百零五萬元，辦理假處分事件，因有五
        人繼承負連帶責任，只因丁○○及己○○不肯申請印鑑證明而受罰，一切責
        任由丁○○及己○○負賠償責任。由上開兩份見證書上之簽名為甲○○、丙
        ○○所簽，足見本件借款人是沈緞而非戊○○。
（二）消費借貸之成立，固以消費人收受標的物之交付為要件，惟此所謂標的物之交
      付，並不以現實交付為限。上開借款已依沈緞之指示在八十一年十月十二日分
      別以上訴人名義匯款二百六十萬元及以吳秀霞名義匯款四十三萬元至黃精良律
      師帳戶內，證人吳秀霞在原審證稱：「四十三萬元是原告標會的會款，原告交
      給我，由我匯款給黃精良律師，其餘二百六十萬元是由原告在大村鄉農會的定
      期存款轉出，匯入黃精良律師的帳戶，這些錢是沈緞向原告借的。及戊○○供
      稱：錢是沈緞向原告借的，該借款係用於辦理彰化地院八十一年度執字第三○
      七號假處分案之擔保，業經原審查明在案，並經黃精良、李淵源律師到場證明
      ，前開借款現仍以沈緞名義提存於彰化地方法院，尚未領取，是兩造間有金錢
      之交付。
三、證據：引用原審立證方法，並提出本票，協議書各一件為證，暨聲請訊問證人林
    火土。
乙、被上訴人方面：
一、聲明：求為判決：上訴駁回
二、陳述：除引用原判決書之記載外，補稱：
（一）被上訴人之被繼承人沈緞根本未曾向上訴人借款，雙方未曾有消費借貸意思表
      示合致，自不能認為有金錢借貸關係存在。
    1.按證人戊○○於原審最後之言詞辯論期日證稱：「是『我』向原告（即乙○○
      ○）借錢給我母親辦理提存的。」是足證借貸法律關係存在於戊○○與上訴人
      間，則被上訴人豈有清償借款之義務。再依證人沈款於原審亦證稱：「當天庭
      訊後在庭外，我向證人戊○○問，錢是何人借的？戊○○說是他自己向他岳母
      借的。」，依上開證人之證詞，足證系爭款項充其量是證人戊○○向上訴人所
      借之款項，與被上訴人無涉。
    2.又按，上訴人訴代於原審對證人沈款及戊○○之證詞亦表示：「無意見。」是
      證本借款確實存在於戊○○與上訴人間，否則，為何上訴人原審代理人對戊○
      ○及沈款證詞未表示「證詞不實在」，反而認為證詞無意見、不爭執，足證被
      上訴人之被繼承人與上訴人間未有消費借貸之法律關係，上訴人亦未參照最高
      法院四十八年台上字第八八七號判例，舉證證明被繼承人沈緞與上訴人有何金
      錢借貸之意思表示合致；縱有本票亦未有證據足證借貸意思之一致，且依證人
      戊○○之證詞，足證上訴人之主張自無理由。
（二）被上訴人之被繼承人沈緞未曾收受上訴人交付之款項，縱有提存書載明以沈緞
      名義辦理提存，亦未能證明雙方有何借貸意思表示合致，是雙方自無借貸關係
      。上訴人之所以主張沈緞與上訴人間有何消費借貸關係存在，其依據無非是以
      「持有沈緞所開具之本票」及「提存書上載明沈緞為提存人」足證雙方有借貸
      關係‧‧等語云云；惟查，請求返還借款須由「貸與人」向「借款人」為之，
      是依證人沈款及戊○○於原審之證詞，則系爭借貸關係存在於上訴人與戊○○
      間，被繼承人沈緞既非系爭借款之當事人，豈負有還款義務？次查，本票為無
      因證券，尚難因執有本票即證明其主張之原因關係存在，矧此，自難因執有本
      票即逕自認定沈緞與上訴人有何借貸關係，更何況，佐證以沈款及戊○○之證
      詞，更足以證明上訴人之主張與事實不符，要不足取。
（三）上訴人另提出台灣彰化地方法院提存書作為已交付款項予沈緞之證明，惟上開
      主張與事實不符，蓋縱然提存書上載明沈緞，以沈緞名義提存，亦未能證明雙
      方有借貸關係存在，蓋上訴人未提出任何證據證明案外人「黃精良」係有受領
      權限之第三人，更未舉證證明沈緞指示匯款予案外人黃精良，是縱然黃精良曾
      收受款項，亦不能認為有交付款項予沈緞，是上訴人既未舉證證明款項之交付
      ，益證雙方無金錢借貸事實存在。
（四）上訴人於原審主張：「訴外人沈緞於民國八十一年十月十三日向原告乙○○○
      借款參佰零伍萬元辦理提存。」又稱：「由沈吳秀霞向原告請求原告借款，原
      告乃按其指示於八十一年十月十二日分別匯款貳佰陸拾萬元及肆拾參萬元至黃
      精良律師之帳戶，並將貳萬元現金交付予沈吳秀霞，由其轉交沈緞，以供沈緞
      辦理假處分提存事宜。」（參八十八年八月七日原審辯論意旨狀）惟按上訴人
      於原審所提出匯款單所示，上訴人係於「八十一年十月十二日」匯款貳佰陸拾
      萬元予黃精良，於「八十一年十月十五日」再由沈吳秀霞匯款肆拾參萬元予黃
      精良律師（參原審卷），而提存書所提存之時間為八十一年十月十三日，本票
      之時間依上訴人主張為八十一年十月十三日；矧此，衡諸常情，於簽署本票之
      際，上訴人充其量僅交付貳佰陸拾萬元，則沈緞豈有可能簽署本票，足證本票
      乃屬偽造，此其一也。其次，依證人黃精良律師於八十八年八月廿三日所提出
      之陳述狀內載：「提存書為李淵源律師，何人匯入，證人不知情‧‧。」是證
      人黃精良律師並未受沈緞指示為其受領權限之第三人，益證本票之虛偽不實。
      倘併同沈緞於八十二年六月廿七日死亡，其死前名下有壹佰多萬元存款皆由戊
      ○○領走，亦由戊○○自承在案，則沈緞於八十一年十月十三日手中至少尚有
      壹佰多萬元存款，沈緞豈有必要向上訴人借款參佰零伍萬元？退步言之，縱沈
      緞需向他人借款，亦僅需借貳佰萬元即可，亦不必借款參佰零伍萬元，益證本
      件借款純屬事後捏造而成。倘再佐以沈緞於台灣彰化地方法院八十一年度重訴
      字第五七號民事案件當庭表示：「我並沒有委託我兒子戊○○告被告林鼎成為
      所有權移轉登記事件。」足證沈緞未有訴訟之意思，豈會央求戊○○向上訴人
      借款？益證本件事實為戊○○向上訴人借款；究其實際，沈緞與上訴人間根本
      未有借貸之意思表示合致。
（五）再依證人黃精良之證詞：「沈緞未曾寄錢給我，也沒有委任我辦案件。」益證
      黃精良非訴訟代理人，沈緞亦未指示授權予黃精良律師收受款項，是沈緞既未
      指示，則上訴人豈有交付款項予沈緞？是被上訴人自不負償還借款之義務。
（六）上訴人所提見證書即本院卷頁三十一及卷頁四十七之證明書皆屬偽造，依上開
      紙張皆有切斷半面痕跡，倘果真見證，何必將紙張裁撕成半面？再佐以證人吳
      進在之證詞，倘再佐以八十六年九月十一日撤回假處分執行聲請狀，有關被上
      訴人之印章皆屬偽造，益證上開印章乃由空白紙上由偽造而成，否則，豈有必
      要僅有半張紙？
三、證據：引用原審立證方法，並提出台灣彰化地方法院八十一年度重訴字第五七號
    民事判決影本乙件，暨訊問證人吳進財（在）為證。
丙、本院依職權調閱台灣彰化地方法院八十一年度重訴字第五七號請求所有權移轉登
    記全卷及八十一年度全字第五六七號、八十一年度存字第五八五號案卷，並分別
    囑託法務部調查局、內政部警政署刑事警察局鑑定上訴人提出之本票，協議書及
    同意書上「沈緞」之指紋。
      理      由
一、本件上訴人主張：被上訴人等之被繼承人沈緞於八十一年十月間，因辦理假處分
    事件，須提供三百萬元之擔保金及其他相關費用，乃委由原審共同被告戊○○及
    其妻(即上訴人之女)沈吳秀霞出面向伊借貸三百零五萬元予沈緞。伊乃按其指示
    於八十一年十月十二日分別二百六十萬元及四十三萬元至黃精良律師（為沈緞
    該案當時之代理人）帳戶內並將二萬元現金交付沈吳秀霞轉交與沈緞，事後並由
    沈緞簽發三百零五萬元之本票乙紙交伊收執，茲沈緞已亡故，被上訴人等亦概括
    繼承，詎被上訴人等拒不清償系爭借款等情，爰基於借貸之法律關係，求為命被
    上訴人等連帶給付三百零五萬元及自借款清償期屆滿後加付法定遲延利息之判決
    （上訴人於原審併列沈緞之另一繼承人戊○○為共同被告，經戊○○為認諾後，
    為其敗訴之判決，未據戊○○聲明不服）。
二、被上訴人等則以：伊等之被繼承人沈緞不識字，不可能簽發本件之本票，且沈緞
    生前因所有之土地經政府徵收補償，尚有一百多萬元之存款（死後已為戊○○領
    取），殊無向上訴人籌借三百萬元之必要，本件借款係戊○○向其岳母即上訴人
    所借等語，資為抗辯。
三、查上訴人主張被上訴人等之被繼承人沈緞於民國八十一年間，因與訴外人林鼎成
    有合建房屋之糾紛，乃由上訴人之女兒沈吳秀霞說項，併由原審共同被告即上訴
    人之女婿戊○○出面，向上訴人借得三百零五萬元，經分別以上訴人名義二百
    六十萬元及以沈吳秀霞名義四十三萬元至受任之黃精良律師帳戶內，並由戊○
    ○交付沈緞為發票人，面額為三百零五萬元之本票一紙予上訴人收執，而該等款
    項係沈緞用以辦理臺灣彰化地方法院八十一年度執字第三○七號假處分事件之擔
    保金，目前尚以沈緞名義提存於該法院等事實，有上訴人提出之提存書、本票、
    款回條聯、大林鄉農會取款憑條等影本在卷可稽，並經證人黃精良律師，李淵
    源律師、沈吳秀霞、林火土及原審共同被告戊○○到庭供證甚詳，堪認屬實。茲
    所應審酌者，厥為本件借款之債務人是否為沈緞，抑為出而借款之戊○○而已。
四、經查：原審共同被告戊○○在原審供稱：「是我向原告借錢給我母親辦提存的」
    （見一審卷第一○三頁），於本院則解稱：「系爭款項是我母親叫我去借的，是
    我代理母親去借的」（見本院九十年四月三日言詞辯論筆錄），「本票是我太太
    拿我母親的手寫的，指印及印章是沈緞蓋的」、「（這件事）是我母親交待我去
    辦的。假處分也是我母親交代我去辦的」（見本院卷第三十五頁反面），核與證
    人沈吳秀霞在原審所證：「四十三萬元是原告標會的會款，原告交給我，由我
    款給黃精良律師，其餘二百六十萬元是由原告在大村鄉農會的定期存款轉出。
    入黃精良律師的帳戶，這些錢是沈緞向原告借的」（見一審卷第二十七頁反面
    ），「我有將二萬元現金交給沈緞，錢是原告拿給我的」（見一審卷第一○二頁
    ），暨證人林火土在本院所證：「上訴人的親家母叫其兒子戊○○與媳婦向我借
    一百一十萬元，是戊○○夫婦講說是他母親叫他來借的：：是乙○○○先說親家
    母要借的，她不夠錢問我有沒有。然後戊○○來拿錢時，也說是母親要借的，沒
    有開立借據。我的意思是要借給沈緞。算是乙○○○向我借，然後再轉借戊○○
    母子」等語（見本院九十年三月十四日準備程序筆錄）相符，參以證人即沈緞之
    堂嫂沈合議、姪兒沈名勳二人在本院亦證稱渠等均聽沈緞之伯母說沈緞有向其親
    家母借三百餘萬元等情甚詳（見本院卷第五十一頁正反面），並參諸本件所以需
    籌款三百零五萬元，乃因與案外人林鼎成合建之土地即彰化縣花壇鄉○○○段第
    三三之八地號土地原屬沈緞所有，並以沈緞之名與林鼎成之前手訂立合建契約，
    但未及取得建築執照，即將其所有權之應有部分一七分之二移轉登記予林鼎成，
    因林鼎成遲不建屋，經沈緞解除契約，沈緞為保全其權利，乃籌款三百萬元提存
    於臺灣彰化地方法院，以實施假處分，目前該款仍以沈緞之名提存於法院，被上
    訴人丙○○、甲○○及丁○○亦曾出具授權書同意戊○○領回未果等情，此有兩
    造提出之沈緞與林鼎成間之協議書、和解書、臺灣彰化地方法院八十一年度重訴
    字第五七號判決書，提存書等影本在卷可稽，並經本院調閱臺灣彰化地方法院八
    十一年度重訴字第五七號請求所有權移轉登記全卷及八十一年度全字第五六七號
    、八十一年度存字第五八五號保全案卷屬實，均可見上開合建契約、協議書、和
    解書及土地登記名義人，提存及訴訟之權利人、利益人均歸於沈緞，原審共同被
    告戊○○於本院且供稱因土地係沈緞之名所有，故一向以沈緞之名訂約，訴訟及
    提存，縱由其所為，亦屬代理性質，是其證稱本件借款係其代理沈緞為之，即屬
    可信。雖證人沈款在原審證稱戊○○於開庭後承認本件款項係其向上訴人所借云
    云，戊○○亦不諱言：「是我向原告借錢給我母親辦提存的」（以上均見一審卷
    第一○二頁反面、一○三頁正面）惟此要只陳述由何人出面向上訴人借錢而已，
    尚難逕認出面之人即屬本件之借款，故上訴人主張：「此段話之真意僅在說明借
    款接洽之過程及用途，並非戊○○表示伊未受沈緞之委託或係擅作主張，自己借
    款使用」乙節，即屬可信。
五、查原審共同被告戊○○在本院準備程序中已表明「系爭借款是我母親沈緞叫我以
    她的名義去借的」（見本院九十年三月十四日準備程序筆錄），於本院言詞辯論
    中更闡明其係代理其母親向上訴人借款，是上訴人主張係沈緞商請戊○○夫婦代
    為出面向其洽借，並主張戊○○在原審最後言詞辯論時所謂「是我向原告借錢給
    我母親辦提存的」乙語乃受其母委託之意（按此即並非表示未受委託之反面解釋
    ），即屬有據。依其所述，係指明戊○○係基於代理之意而言。按代理人於代理
    權限內，以本人名義所為之意思表示，直接對本人發生效力，民法第一百零三條
    第一項定有明文。本件戊○○既係受其母沈緞之託出面代理借款，故其借貸之法
    律關係，乃直接發生於上訴人與沈緞之間。次查消費借貸之成立，固以借用人收
    受標的物之交付為要件，惟此所謂標的物之交付，並不以現實交付為限，凡簡易
    交付，占有改定或依指示交付而為之占有移轉，均得以代標的物之交付（最高法
    院五十九年台上字第八九號判例參照）。本件上開借款，已於八十一年十月十二
    日分別以上訴人名義款二百六十萬元，及以沈吳秀霞名義款四十三萬元，均
    至黃精良律師帳戶內，供作假處分之用，現仍以沈緞之名提存於法院，其餘二萬
    元，則由沈吳秀霞以現金支予沈緞等情，已如前述，是兩造間確有三百零五萬元
    金錢之交付，堪以認定。被上訴人雖指稱：依上訴人提出之款回條聯顯示，其
    中四十三萬元係八十一年十月十五日始出，此與上訴人之陳述顯有不符云云，
    惟查上開款回條所蓋之大圓戳章，固蓋八十一年十月十五日之日期，惟其右下
    角另蓋有一處小圓戳章，其顯示之日期則為八十一年十月十二日，此有該款回
    條聯影本乙件在卷可稽（見一審卷第二十九頁），是上訴人解稱大圓戳之日期應
    係誤蓋等語，堪以採信。況上開款項確已如數存入黃精良律師帳戶內，並用以辦
    理提存乙節，已據證人黃精良律師、李淵源律師供證明確，是尚難以上開戳印日
    期之錯誤，指為無上開款項之交付，其理甚明。
六、按「借用人應於約定期限內，返還與借用物種類、品質、數量相同之物」、「繼
    承人自繼承開始，除本法另有規定外，承受被繼承人財產上之一切權利義務」、
    「繼承人有數人時，在分割遺產之前，對於遺產全部為公同共有」、「繼承人對
    於被繼承人之債務，負連帶責任」，民法第四百七十八條前段，第一千一百四十
    八條前段、第一千一百五十一條、第一千一百五十三條定有明文。經查：本件借
    貸關係成立後，上訴人經沈緞簽與三百零五萬元本票乙紙為借款憑證，票載之到
    期日為八十二年十月二十一日，該本票上所蓋之印文，確屬沈緞所有乙節，已據
    原審共同被告戊○○供述甚明，並有上開本票乙紙在卷可考。被上訴人雖否認該
    本票之真正，惟上開借貸關係既存在於上訴人與沈緞之間，所借得之款項且仍以
    沈緞之名提存於法院，則其間由沈緞簽發本票，作為清償之用，乃合於常情，是
    被上訴人否認本票之真正，尚無可取，上訴人指稱其清償期已於票載之八十二年
    十月二十一日屆至，即屬可信。次查被上訴人丁○○、己○○、甲○○、丙○○
    與原審共同被告戊○○均係沈緞之繼承人乙節，為其各人所是認，並有上訴人提
    出之戶籍謄本六件在卷可稽。從而，上訴人主張上開三百零五萬元之借款已屆清
    償期，應由被上訴人等與戊○○連帶負責清償，並自清償期屆滿之八十二年十月
    二十一日起負遲延責任，按年息百分之五計付遲延利息，即屬依法有據，應予准
    許。
七、綜上，上訴人依借貸之法律關係及繼承之相關規定，請求被上訴人丁○○、己○
    ○、甲○○、丙○○應與原審共同被告戊○○連帶給付上開三百零五萬元借款，
    並自八十二年十月二十一日起加計法定遲延利息，為有理由，應予准許。原審法
    院以上訴人主張之借貸事實不能證明，而為其敗訴之判決，尚有未洽，上訴意旨
    據以指摘原判決關於被上訴人部分不當，求予廢棄改判，為有理由，應由本院將
    原判決關於被上訴人部分廢棄，改判如主文第二項之所示。
八、本判決為上訴人勝訴之判決部分，上訴人陳明願供擔保，請求宣告假執行，核無
    不合，爰酌定擔保金額准許之。並依職權酌定擔保金額，宣告准被上訴人供擔保
    免為假執行。
九、原審共同被告戊○○部分，已經判決確定，上訴人只就其他連帶債務人即被上訴
    人等提起上訴，依法並無不可，故其上訴之效力不及於戊○○，爰無庸併列其為
    被上訴人，併此明。
十、本件事證已明，兩造其餘主張與舉證，經核均與本院前揭認定無礙，爰不一一論
    列。
十一、據上論結，本件上訴為有理由，依民事訴訟法第四百五十條，第八十五條第二
      項、第四百六十三條、第三百九十條第二項、第三百九十二條，判決如主文。
中      華      民      國    九十      年      四      月     十七     日
~B1民事第五庭審判長法  官  陳滿賢
~B2                法  官  林松虎
~B3                法  官  朱  樑
右為正本係照原本作成。
如對本判決上訴，須於收受判決送達後二十日內向本院提出上訴書狀，其未表明上訴
理由者，應於提出上訴後二十日內向本院提出上訴理由書（須按他造人數附具繕本）
，並繳納送達用雙掛號郵票拾份（每份參拾肆元）。
上訴時應提出委任律師或具有律師資格之人之委任狀；委任有律師資格者，另應附具
律師及格證書及釋明委任人與受任人有民事訴訟法第四百六十六條之一第一項但書或
第二項（詳附註）所定關係之釋明文書影本。
~B                書記官  李妍嬅
中      華      民      國    九十      年      四      月     十九     日
附註：
民事訴訟法第四百六十六條之一（第一項、第二項）
對於第二審判決上訴，上訴人應委任律師為訴訟代理人。但上訴人或其法定代理人具
有律師資格者，不在此限。
上訴人之配偶、三親等內之血親、二親等內之姻親，或上訴人為法人、中央或地方機
關時，其所屬專任人員具有律師資格並經法院認為適當者，亦得為第三審訴訟代理人
。
                                                                        Ｌ


司法院資訊處製作；財團法人民間司法改革基金會備份。
